【裁判字號】    98,判,455
【裁判日期】    980430
【裁判案由】    商標異議
【裁判全文】
最  高  行  政  法  院  判  決
                                       98年度判字第455號
上  訴  人  甲○○
                         （送達代收人 陳柏舟律師
                           市○○○路○段86號12樓）
被 上訴 人  經濟部
代  表  人  乙○○
上列當事人間商標異議事件，上訴人對於中華民國96年2月14日
臺北高等行政法院95年度訴字第630號判決，提起上訴，本院判
決如下：
    主  文
原判決廢棄，發交智慧財產法院。
    理  由
一、緣上訴人前於民國（下同）92年6月16日以「好柿多」商標
    ，指定使用於修正前商標法施行細則第49條所定商品及服務
    分類表第31類之「新鮮水果及蔬菜」商品，向原處分機關經
    濟部智慧財產局（下稱原處分機關）申請註冊，經該局核准
    列為註冊第0000000號商標（下稱系爭商標）。嗣美商普來
    勝國際公司於93年8月13日以「好市多」商標，主張系爭商
    標有違商標法第23條第1項第12款、第13款及第14款之規定
    ，對之提起異議。案經原處分機關審查，以94年5月30日中
    台異字第931010號商標異議審定書為「異議不成立」之處分
    ，異議人不服，提起訴願，經訴願決定「原處分撤銷，由原
    處分機關另為適法之處分。」上訴人不服，遂提起行政訴訟
    。
二、上訴人起訴主張：關於「商標近似」之意涵本次修正商標法
    第23條明列必須達到「致相關消費者混淆誤認之虞」之要件
    ，商標單純的近似未必產生混淆誤認。系爭商標與好市多商
    標，依其通路、用途、商品，消費者並無混淆誤認之可能，
    訴願決定僅以「商標中文讀音完全相同」為由，即認二商標
    異時異地整體隔離觀察構成近似，顯有違誤。且美商普來勝
    國際公司根本並未使用「好市多」之商標，該商標絕非著名
    商標，被上訴人與美商普來勝國際公司聯手打壓本土農業等
    語，求為判決撤銷訴願決定。
三、被上訴人則以：系爭商標與據以異議註冊第804738號「好市
    多」等商標相較，二者圖樣上中文之讀音完全相同，異時異
    地整體隔離觀察、連貫唱呼之際，應屬構成近似之商標，原
    處分機關認兩造商標非屬近似，即逕為異議不成立之處分，
    不無商榷之餘地，被上訴人乃撤銷原處分，並無違誤等語，
    資為抗辯，求為判決駁回上訴人之訴。
四、原審駁回上訴人在第一審之訴，係以：系爭「好柿多」商標
    與據以異議「好市多」商標相較，二者中文讀音相同，僅第
    2個字有「柿」及「市」之別，構成外觀近似，二者於異時
    異地整體隔離觀察、連貫唱呼之際，難謂非近似，且美商普
    來勝國際公司及可斯可公司之商品包含「新鮮蔬果」，而系
    爭商標亦指定使用於「新鮮水果及蔬菜」，一般消費者確有
    可能未能區分「好市多」、「好柿多」之細微差別，誤以為
    使用系爭商標之商品，為美商普來勝國際公司所產銷，或誤
    以為其註冊人與美商普來勝國際公司間有授權關係而混淆誤
    認，而有減損「好市多」商標之識別性及信譽之虞，訴願決
    定認系爭商標近似於他人類似商品之註冊商標，自無違誤。
    原處分雖以「市」與「柿」整體觀念明顯不同，系爭商標寓
    有強調上訴人所出產水果品質良、數量眾多之意，復審酌其
    實際使用商品（新鮮甜柿），及系爭商標於實際使用時，係
    將中文「好柿多」結合卡通造型之甜柿圖形聯合使用，或於
    「好柿多」字樣下表明產製來源為「東勢鎮甜柿產銷班第五
    班」，而據以異議商標使用時僅係單純將「COSTCO」與「好
    市多」商標聯合使用，是實際上此二商標尚可為適當區別，
    應無使消費者混淆誤認之虞，非屬構成近似之商標云云，惟
    查，商標「近似與否」之審查，僅以「申請之商標圖樣」為
    範圍，至申請人其實際使用時，是否自行加上其他圖樣聯合
    使用或加上附記，自非審查時所需斟酌。本件系爭商標申請
    註冊之範圍僅有「好柿多」圖樣，並無「結合卡通造型之甜
    柿」圖形，亦無「東勢鎮甜柿產銷班第五班」之註記，若准
    其以「好柿多」商標註冊，上訴人日後縱使僅用「好柿多」
    之商標行銷，而不加上「結合卡通造型之甜柿」圖形或「東
    勢鎮甜柿產銷班第五班」之註記，亦屬合法，其與「好市多
    」商標即非無混淆誤認之虞；且上訴人申請「好柿多」商標
    之指定用途係「新鮮水果及蔬菜」，若准其註冊，上訴人日
    後若將「好柿多」商標用於「甜柿」以外之水果或蔬菜商品
    ，亦屬合法，其與「好市多」商標即非無混淆誤認之虞；原
    處分僅就「好柿多」商標「目前使用」之現況為考量，認為
    其未來之使用方式必定會「結合卡通造型之甜柿」圖形或「
    東勢鎮甜柿產銷班第五班」之註記，或必然只會使用於「甜
    柿」商品，因認系爭商標「無使消費者混淆誤認之虞」，非
    無違誤。至「好市多」商標是否迄未使用或繼續停止使用，
    係屬商標法第57條得否廢止其註冊之問題，與系爭商標與「
    好市多」商標是否近似無關。又「好市多」商標使用人即美
    商普來勝國際公司之賣場是否採會員制、銷售對象者係批發
    商或一般消費者，均與「商標是否近似」之審查標準無涉，
    上訴人所舉「好飾多」、「好視多」、「好事多」等商標，
    雖讀音與「好市多」完全相同，但商標「外觀」並不近似，
    其所舉「好駟多」則非但讀音不同，且外觀亦不近似，於本
    案均不宜比附援引。從而，原處分機關認兩造商標非屬近似
    商標而為異議不成立之處分，非無違誤，訴願決定將原處分
    撤銷，並命原處分機關另為適法之處分，即屬正確，因將原
    決定予以維持，駁回上訴人之訴等詞，為其判斷之基礎。
五、本院按：
(一)「行政法院認為撤銷訴訟之結果，第三人之權利或法律上利益
  將受損害者，得依職權命其獨立參加訴訟，並得因該第三人之
  聲請，裁定允許其參加。」行政訴訟法第42條第1項定有明文
  。經查，本件係第三人美商普來勝國際公司對系爭商標提起異
  議，則是否有行政訴訟法第42條所規定，行政法院認為撤銷訴
  訟之結果，第三人之權利或法律上利益將受損害者，而有得依
  職權命其獨立參加訴訟，或得因該第三人之聲請，裁定允許其
  參加之情事？攸關第三人之權益，原判決未審酌之，已有未合
  ，先此敘明。
(二)再按，商標「相同或近似於他人著名商標或標章，有致相關公
  眾混淆誤認之虞，或有減損著名商標或標章之識別性或信譽之
  虞者」「相同或近似於他人同一或類似商品或服務之註冊商標
  或申請在先之商標，有致相關消費者混淆誤認之虞者」「相同
  或近似於他人先使用於同一或類似商品或服務之商標，而申請
  人因與該他人間具有契約、地緣、業務往來或其他關係，知悉
  他人商標存在者」，不得註冊，分別為商標法第23條第1項第
  12款、第13款及第14款本文所規定。
(三)本件被上訴人所為之訴願決定係以：系爭商標與據以異議註冊
  第804738號「好市多」等商標相較，二者圖樣上中文之讀音完
  全相同，異時異地整體隔離觀察、連貫唱呼之際，應屬構成近
  似之商標，原處分機關認兩造商標非屬近似，為異議不成立之
  處分，即不無商榷之餘地，被上訴人乃撤銷原處分，責由原處
  分機關另為適法之處分等情。原判決亦認同二商標構成近似而
  予以維持，駁回上訴人之訴，固非無見。
(四)惟按商標法第23條第1項第12款、第13款明列商標近似必須達
  到「致相關消費者混淆誤認之虞」、「致相關公眾混淆誤認之
  虞」之要件，方構成不得註冊事由，而所謂「有致相關公眾混
  淆誤認之虞」、「致相關消費者混淆誤認之虞」，係指商標有
  使相關消費者、公眾對其所表彰之商品來源或產製主體發生混
  淆誤認之虞而言，而判斷是否有混淆誤認之虞，依經濟部智慧
  財產局公告之「混淆誤認之虞」審查基準，應以：1、商標識
  別性之強弱；2、商標是否近似暨其近似之程度；3、商品/服
  務是否類似暨其類似之程度；4、先權利人多角化經營之情形
  ；5、實際混淆誤認之情事；6、相關消費者對各商標熟悉之程
  度；7、系爭商標之申請人是否善意；8、其他混淆誤認之因素
  等，為判斷基準。」、「前述各項因素具有互動之關係，原則
  上若其中一因素特別符合時，應可以降低對其他因素的要求。
  」「雖然本法修正後之諸多條文將混淆誤認之虞與商標近似及
  商品/服務類似併列，然而真正形成商標衝突的最主要原因，
  也是最終的衡量標準，乃在於相關消費者是否會混淆誤認。至
  於商標的近似及商品/服務的類似，應是在判斷有無『混淆誤
  認之虞』時，其中的二個參酌因素，而條文中之所以特別提列
  出這二個參酌因素作為構成要件，是因為『混淆誤認之虞』的
  成立，這二個因素是一定要具備的。不過在反面推論時，則要
  注意，在商標近似及商品/服務類似要件具備的情形下，雖然
  導致有混淆誤認之虞的機率極大，但並非是絕對必然的，有可
  能因為其他重要因素的存在」，「由於混淆誤認各相關因素的
  強弱都可能影響對其他因素的要求程度，」另「二商標外觀、
  觀念或讀音其中之一的近似，並非即可推論商標之整體印象即
  當然近似，仍應以其是否達到可能引起商品/服務之消費者混
  淆誤認的程度為判斷近似之依歸。」（參照「混淆誤認之虞」
  審查基準第4點、第2點、第5.2.5點、第5.2.13點、第6.1點）
  。核上開「混淆誤認之虞」審查基準規定，與商標法第23條第
  1項第12、13款之規定及同法「保障商標權及消費者利益，維
  護市場公平競爭，促進工商企業正常發展」之立法目的（商標
  法第1條參照）相符，且上開審查基準於商標衝突之判斷，就
  法規及實務作法作更進一步細膩分析解說，使商標專責機關在
  個案審查，除符合一致性要求外，更能兼及個案之妥當性。依
  上開基準之規定，商標近似及商品/服務類似要件，固係商標
  衝突判斷因素應具備之因素，但商標衝突最主要最終的衡量標
  準係相關消費者是否會混淆誤認之虞，商標近似及商品/服務
  類似要件雖具備，但仍可能因其他重要因素，而不致有混淆誤
  認之虞，審查商標時不得以判斷是否致相關消費者混淆誤認其
  中單一因素決定是否致混淆誤認之虞，訴願機關亦不得僅以認
  定混淆誤認之虞之單一因素為撤銷原處分之理由。蓋依前開「
  混淆誤認之虞」審查基準所揭示，混淆誤認之單一因素會因其
  他因素之強弱或是否特別符合而有不同影響。訴願決定就本件
  商標是否近似此一因素如何特別符合，致降低對其他因素的要
  求？本件除近似此一因素外，其他混淆誤認各相關因素強弱如
  何？如何相互影響？本件二商標其設計意匠及觀念是否強到不
  必考慮其他判斷消費者混淆誤認因素即得為認定近似之程度？
  均未審酌，殊不得僅就判斷混淆誤認之虞其中商標是否近似暨
  其近似之程度此一單一因素，逕予撤銷原處分，核訴願決定有
  違「混淆誤認之虞」審查基準，原判決予以維持，自難謂合。
(五)再者，本件係第三人美商普來勝國際公司於93年8月13日以系
  爭商標有違商標法第23條第1項第12款、第13款及第14款之規
  定，對之提起異議。原處分機關審酌異議申請之上開三款違法
  事由而為「異議不成立」之處分，第三人美商普來勝國際公司
  不服，提起訴願，經被上訴人所為訴願決定「原處分撤銷，由
  原處分機關另為適法之處分」，亦係針對異議人所提三款違法
  事由為之。
(六)原判決以前揭理由駁回上訴人在原審之訴，固非無見。惟原判
  決關於系爭商標及據以異議商標二商標近似是否達到「致相關
  消費者混淆誤認之虞」、「致相關公眾混淆誤認之虞」之要件
  ？第三人即異議人所主張除同條項第13款外，其他之12、14款
  異議主張之事由，是否成立？本件是否有行政訴訟法第42條所
  規定行政法院認為撤銷訴訟之結果，第三人之權利或法律上利
  益將受損害者，得依職權命其獨立參加訴訟，或得因該第三人
  之聲請，裁定允許其參加之情事？等等法令適用之重要事項未
  予詳究，即遽爾駁回上訴人在原審之訴，其法令之適用，容有
  未洽，上訴意旨指摘原判決違背法令，為有理由。原判決既有
  上揭可議之處，為明真相，自應由本院將原判決廢棄發交智慧
  財產法院，另為適法之裁判。
六、據上論結，本件上訴為有理由，依行政訴訟法第256條第1項
    、第260條第1項，智慧財產案件審理法施行細則第5條第1項
    ，判決如主文。
中    華    民    國    98    年    4     月    30    日
                    最高行政法院第四庭
                        審判長法官  劉  鑫  楨
                              法官  吳  慧  娟
                              法官  黃  淑  玲
                              法官  劉  介  中
                              法官  曹  瑞  卿
以  上  正  本  證  明  與  原  本  無  異
中    華    民    國    98    年    5     月    1     日
                              書記官  張  雅  琴


司法院資訊處製作；財團法人民間司法改革基金會備份。
